【裁判字號】    96,家訴,16
【裁判日期】    970218
【裁判案由】    分割遺產等
【裁判全文】
臺灣士林地方法院民事判決              96年度家訴字第16號
原      告  丙○○
訴訟代理人  蔡文燦律師
複 代理 人  李德正律師
被      告  戊○○
            甲○○○
上二人共同
訴訟代理人  乙○○
被      告  庚○○
                        號3樓.
            己○○
            癸○○
            辛○○
            壬○○
上列當事人間分割遺產事件，本院於民國97年1月28日言詞辯論
終結，判決如下：
    主  文
兩造被繼承人丁○○、蘇余月英所遺財產准予分割如下：如附表
A 編號1 所示土地，由兩造依附表B 所示之應繼分比例分割為分
別共有；如附表A 編號2 所示之股份，變賣後所得由兩造依附表
B 所示之應繼分比例分配；如附表A 編號3 所示之存款及地價補
償費，由兩造各分得如附表C 所示之金額。
訴訟費用新臺幣肆萬仟柒仟拾壹元由兩造依附表B所示之應
繼分比例負擔。
    事實及理由
壹、程序部分：
  一、被告庚○○、己○○、癸○○、辛○○、壬○○皆未於言
      詞辯論期日到場，核無民事訴訟法第386 條所列各款情形
      ，爰依原告之聲請，由其一造辯論而為判決。
  二、被告戊○○、甲○○○雖認諾原告之訴，然遺產分割之訴
      ，其訴訟標的對於共同訴訟之各人必須合一確定，依民事
      訴訟法第56條第1 款規定，此項不利益行為對於全體不生
      效力，合先敘明。
貳、實體部分：
  一、原告起訴主張：
    (一)被繼承人丁○○於民國78年8 月9 日死亡，遺有如附表A
      所示之財產，由配偶蘇余月英及子女即原告與被告戊○○
      、甲○○○及蘇炎灶共同繼承，每人應繼分為1/5 。嗣蘇
      炎灶於82年12月24日死亡，故蘇炎灶原繼承丁○○遺產之
      應繼分即由蘇炎灶之子女即被告庚○○、己○○、癸○○
      、辛○○、壬○○再轉繼承，每人應繼分為1/25。
    (二)被繼承人蘇余月英於93年1 月25日死亡，名下遺有繼承自
      丁○○遺產之財產，即附表A 所示財產之1/5 應繼分，應
      由原告與被告戊○○、甲○○○及被告庚○○、己○○、
      癸○○、辛○○、壬○○等5 人（渠等等代位繼承蘇炎灶
      之應繼分）再轉繼承之，原告與被告戊○○、甲○○○應
      繼分各為1/4 ，被告庚○○、己○○、癸○○、辛○○、
      壬○○等5 人應繼分則各1/20。
    (三)兩造間就系爭遺產並無不得分割之協議，則依民法第1164
      條之規定，原告自得依法隨時請求分割之，並以本件訴狀
      向被告送達為終止公同關係之意思表示，故亦不受民法第
      829 條不得分割之限制。又如附表A 編號1 所示之土地部
      分業經兩造辦理繼承登記為公同共有，兩造並未約定公同
      共有之存續期間，亦未簽訂分管契約，今因兩造協議分割
      不成，爰依民法第1164條之規定請准將被繼承人丁○○及
      蘇余月英所遺如附表A 編號1 至3 所示之遺產依如附表B
      所示之應繼分比例予以分割。
    (四)建議分割方案：
      1.被繼承人丁○○及被繼承人蘇余月英所遺如附表A 編號
        1 之土地部分，請准予按附表B 之應繼分比例分割為分
        別共有。
      2.被繼承人丁○○及被繼承人蘇余月英所遺如附表A 編號
        2 之股份部分，請准予依遺產稅核定書上所載之市值由
        兩造按附表B 之應繼分比例分配。
      3.被繼承人丁○○及被繼承人蘇余月英所遺如附表A 編號
        3 之存款及地價補償費部分則請准予由兩造按附表B之
        應繼分比例分配。
    (五)綜上，爰聲明如下：(1)被繼承人丁○○、蘇余月英所遺如
      附表A 編號1 所示土地部分，准予依該附表B 所示之應繼
      分比例分割為分別共有；(2)被繼承人丁○○、蘇余月英所
      遺如附表A 編號2 所示之股份均以市價折算後，連同附表
      A 編號3 之存款及地價補償費部分，准兩造以附表B 所示
      之應繼分比例各自取得。
  二、被告之答辯略以：
    (一)被告戊○○、甲○○○部分：均認諾原告之請求。
    (二)被告庚○○、己○○、癸○○、辛○○、壬○○等5 人則
      皆未於言詞辯論期日到場，惟依其前提出之書狀表示：渠
      等5 人一致決定不收受本件被繼承人丁○○及蘇余月英所
      遺之財產，並願將伊等分配到之部分全數轉贈於慈濟基金
      會等語。
  三、兩造不爭執之事實：
    (一)被繼承人丁○○於78年8 月9 日死亡，有繼承人即配偶蘇
      余月英，及子女即原告、被告戊○○、甲○○○及蘇炎灶
      ，應繼分各為1/5 。蘇炎灶於82年12月24日死亡，其繼承
      自被繼承人丁○○之遺產由被告即蘇炎灶之子女庚○○、
      己○○、癸○○、辛○○、壬○○等5 人繼承，應繼分各
      為1/5 。嗣被繼承人蘇余月英於93年1 月25日死亡，其對
      被繼承人丁○○之應繼分由原告、被告戊○○、李蘇玉雲
      及庚○○、己○○、癸○○、辛○○、壬○○等5 人（代
      位繼承蘇炎灶之應繼分）再轉繼承，是原告與被告戊○○
      、甲○○○對被繼承人丁○○之應繼分各為1/4 （計算式
      ：1/5+1/20＝1/4） ，被告庚○○、己○○、癸○○、辛○○、壬○○等5 人對被繼承人丁○○之應繼分為1/20
      （計算式：1/5 ÷5+1/20÷5 ＝1/20）。
    (二)被繼承人丁○○於78年8 月9 日死亡，遺有如附表A 編號
      所示之財產。
    (三)兩造就如附表A 編號1 所示之各筆土地已辦理承登記為公
      同共有，未約定公同共有之存續期間或分管契約，亦無不
      得分割之協議。
  四、得心證之理由：
    (一)按繼承人有數人時，在分割遺產前，各繼承人對於遺產全
      部為公同共有；繼承人得隨時請求分割遺產，但法律另有
      規定或契約另有訂定者，不在此限，民法第1151條、第11
      64條分別定有明文。次按共有物分割之方法不能協議決定
      者，法院得因各共有人之聲請命為以原物分配於各共有人
      或變價共有物，以價金分配於各共有人，民法第824 條第
      2 項亦定有明文。經查，本件兩造在分割系爭遺產前，對
      於系爭遺產之全部為公同共有，系爭遺產並無不能分割之
      情形，亦無公同共有存續期間或分管契約之約定，此為兩
      造所不爭執，揆諸前揭法條規定，原告請求裁判分割系爭
      遺產，即無不合。
    (二)次按民法第1164條所定之遺產分割，其目的在於遺產公同
      共有關係全部之廢止，而非個別財產公同共有關係之消滅
      。又遺產分割既以消滅遺產公同共有關係為目的，故除被
      繼承人以遺囑禁止繼承人分割之遺產及共同繼承人以契約
      約定禁止分割之遺產外，應以全部遺產整體分割，不能以
      遺產中之個別財產為分割之對象（最高法院86年台上字第
      1436號及84年度台上字第2410號民事判決意旨參照）。又
      按所謂應繼分係各繼承人對於遺產之一切權利義務，所得
      繼承之比例，並非對於個別遺產之權利比例，因此分割遺
      產並非按照應繼分比例逐筆分配，而應整體考量定適當之
      分割方法。公同共有物分割之方法，依民法第830 條第2
      項之規定，依分別共有物分割之規定即以原物分配或變賣
      分割為之。將遺產之公同共有關係終止改為分別共有關係
      ，性質上屬分割遺產方法之一，亦有最高法院82年度台上
      字第748 號判決意旨可資參照。末按裁判分割共有物訴訟
      ，為形式之形成訴訟，其事件本質為非訟事件，究依何種
      方式為適當，法院有自由裁量之權，雖應斟酌當事人之聲
      明、共有物之性質、經濟效用及全體共有人之利益等公平
      決之，然不受當事人聲明之拘束，合先敘明。
    (三)本件兩造對各自如附表B 之應繼分，及被繼承人丁○○、
      蘇余月英死亡時遺有如附表A 編號1 所示土地共12筆，業
      經繼承登記為兩造公同共有之事實，有原告所提之戶籍謄
      本、土地登記謄本（本院卷II第35至83頁）為證，且為被
      告所不爭執。本院審酌原告之訟訴代理人及被告戊○○、
      甲○○○之共同訴訟代理人均當庭表明願依應繼分之比例
      繼續維持共有之狀態（參見本院97年1 月7 日言詞辯論筆
      錄，卷II第112 頁），因認上開土地由兩造依應繼分比例
      分割為分別共有，尚屬恰當。
    (四)本件兩造對被繼承人丁○○、蘇余月英死亡時遺有如附表
      A 編號2 所示之立豐公司、大同公司股份各8637、726 股
      ，及對肯和公司現金出資額633,900 元所表彰之股數等情
      ，有遺產稅繳清證明書所附被繼承人丁○○遺產明細表（
      見本院卷II第89至91頁）在卷可稽，且為兩造所不爭執。
      原告請求將上開股份依系爭遺產明細表上所核定之市值依
      應繼分比例為分配等語。惟查，民法第824 條規定共有物
      之分割方法以原物分配或將其變價而分配所得價金為限，
      以繼承開始時之股票市值為分配並不符合前開法定之分割
      方法，且本院審酌上開股份股數非多，若由兩造依應繼分
      比例分割，則兩造所取得之股份勢必零散，徒增日後變價
      之困難，是認依共有物之性質，應以變價分割而由兩造依
      附表B 所示應繼分比例分配價金為宜。是將附表A 編號2
      所示股票均變賣後所得價金由兩造依附表B 所示應繼分比
      例分配之。
    (五)至被繼承人丁○○、蘇余月英死亡時尚遺有如附表A 編號
      3 所示存款1,186 元、610 元與數筆經徵收之土地，該土
      地之地價補償費1,521,689 元，與前開存款合計為，1,52
     3, 485 元等情，亦據原告提出系爭遺產明細表（本院卷II
      第89至91頁）、上開土地之土地登記謄本（本院卷II第13
      7 至150 頁）、臺北縣政府93年7 月12日北府地用字第09
      304907933 號函暨所附地價補償費歸戶表（本院卷II第15
      1 頁至第154 頁）等件為證，亦為被告所不爭。上開現金
      部分應由兩造依附表B 所示應繼分比例分配之，各分得如
      附表C 所示金額。
  五、綜上所述，附表A 編號1 所示之土地，由兩造各按如附表
      B 所示應繼分比例分割為分別共有；附表A 編號2 所示股
      票變賣後由兩造依如附表B 所示應繼分比例分配之；附表
      A 編號3 所示之存款及地價補償費共計1,523,485 元，由
      兩造依如附表B 所示應繼分比例分配之，各分得如附表C
      所示之金額。又本院雖未全依原告主張之分割方法而為遺
      產之分割，惟有關分割方法之酌定，係屬法院之裁量事項
      ，不受原告聲明之拘束，亦無駁回之必要，併此敘明。
  六、末按法院為終局判決時，應依職權為訴訟費用之裁判。又
      因共有物分割、經界或其他性質上類似事件涉訟、由敗訴
      當事人負擔訴訟費用顯失公平者，法院得酌量情形，命勝
      訴之當事人負擔其一部，民事訴訟法第87條第1 項、第80
      條之1 定有明文。查分割遺產具有非訟事件之性質，本院
      斟酌何種分割方法較能增進共有物之經濟效益，並兼顧兩
      造之利益，以決定適當之分割方法，不受原告聲明之拘束
      ，亦不因何造起訴而有不同，是本件原告請求分割遺產之
      訴雖有理由，惟關於訴訟費用負擔，以共有人全體各按其
      應繼分比例負擔，方屬事理之平。本件原告之訴為有理由
      ，訴訟費用43,731元（計算式：裁判費37,531 元 ＋公示
      送達費用6,200 元＝43,731元），應由原告負擔1/4 、被
      告戊○○、甲○○○各負擔1/4 、被告庚○○、己○○、
      癸○○、辛○○、壬○○等5 人各負擔1/20。
  七、本件判決基礎俱已臻明確，兩造其餘攻防方法及訴訟資料
      經本院審酌後，核與判決不生影響，無逐一論駁之必要，
      併此敘明。
  八、據上論結，本件原告之訴為有理由，依民事訴訟法第385
      條第1 項前段、第80條之1 、第85條、第87條第1 項，判
      決如主文。
中    華    民    國    97    年    2     月    18    日
                  家事法庭法  官    李昆霖
以上正本證明與原本無異。
如對本判決上訴，應於判決送達後20日之不變期間內，向本院提
出上訴狀。
中    華    民    國    97    年    2     月    18    日
                          書記官    李佳穎
附表A：被繼承人丁○○之遺產
┌─┬────────────────────┬──┬────┐
│  │       土地坐落                         │面積│應有部分│
│  ├────┬───┬───┬───┬───┼──┼────┤
│  │縣市    │鄉鎮市○段    ○○段  │地號  │平方│        │
│  │        │區    │      │      │      │公尺│        │
│  ├────┼───┼───┼───┼───┼──┼────┤
│  │臺北縣  │汐止市│保長坑│保長坑│99    │370 │ 1/4    │
│1 ├────┴───┴───┴───┼───┼──┼────┤
│、│         同上                   │99-17 │340 │ 同上   │
│土├────────────────┼───┼──┼────┤
│  │         同上                   │99-18 │32  │ 同上   │
│  ├────────────────┼───┼──┼────┤
│地│         同上                   │99-29 │27  │ 同上   │
│  ├────────────────┼───┼──┼────┤
│  │         同上                   │99-33 │2221│ 同上   │
│部├────────────────┼───┼──┼────┤
│  │         同上                   │99-34 │117 │ 同上   │
│  ├────────────────┼───┼──┼────┤
│分│         同上                   │99-44 │170 │ 同上   │
│  ├────────────────┼───┼──┼────┤
│  │         同上                   │99-55 │93  │ 同上   │
│  ├────────────────┼───┼──┼────┤
│  │         同上                   │106-2 │6   │ 同上   │
│  ├────────────────┼───┼──┼────┤
│  │         同上                   │106-3 │139 │ 同上   │
│  ├────────────────┼───┼──┼────┤
│  │         同上                   │106-5 │285 │ 同上   │
│  ├────────────────┼───┼──┼────┤
│  │         同上                   │106-9 │48  │ 同上   │
├─┼──────────┬─────┴───┴──┴────┤
│2 │   公司名稱         │          持有股數                │
│股├──────────┼─────────────────┤
│份│立豐碳酸股份有限公司│           8637(股)               │
│部├──────────┼─────────────────┤
│分│大同股份有限公司    │            726(股)               │
│  ├──────────┼─────────────────┤
│  │肯和企業有限公司出資│           633,900元              │                    │
├─┼──────────┴─────────┬───────┤
│3 │    銀  行  名  稱                      │存款餘額      │
│  ├────────────────────┼───────┤
│存│合作金庫銀行汐止分行                    │1,186元       │
│款├────────────────────┼───────┤
│、│臺北區中小企業銀行汐止分行              │610元         │
│地├────────────────────┼───────┤
│價│臺北縣汐止市○○○段保長坑小段99-28、   │於93年7月12日 │
│補│99-30、99-31、99-32、99-70、99-71、99-72│被政府徵收，領│
│償│、99-73、597-1、597-2地號共10筆土地     │得地價補償費  │
│費│                                        │1,521,689元   │
├─┴────────────────────┼───────┤
│存款、地價補償費合計                        │1,523,485     │
└──────────────────────┴───────┘
附表B：兩造之應繼分比例
┌───┬───┬───┬───┬───┬───┬───┬───┬───┐
│繼承人│丙○○│戊○○│李蘇玉│庚○○│己○○│癸○○│辛○○│壬○○│
│      │      │      │燕    │      │      │      │      │      │
├───┼───┼───┼───┼───┼───┼───┼───┼───┤
│應繼分│1/4   │  1/4 │1/4   │1/20  │1/20  │1/20  │ 1/20 │1/20  │
│比例  │      │      │      │      │      │      │      │      │
└───┴───┴───┴───┴───┴───┴───┴───┴───┘
附表C：兩造就附表A中編號3遺產分配金額
┌───┬─────┬─────┬─────┬─────┬─────┬─────┬─────┬─────┐
│繼承人│丙○○    │戊○○    │甲○○○  │庚○○    │己○○    │癸○○    │辛○○    │壬○○    │
│      │          │          │          │          │          │          │          │          │
├───┼─────┼─────┼─────┼─────┼─────┼─────┼─────┼─────┤
│分得金│380,871.25│380,871.25│380,871.25│76,174.25 │76,174.25 │76,174.25 │ 76,174.25│76,174.25 │
│額(元)│          │          │          │          │          │          │          │          │
└───┴─────┴─────┴─────┴─────┴─────┴─────┴─────┴─────┘


司法院資訊處製作；財團法人民間司法改革基金會備份。
